臺灣高等法院刑事判決　　　　　　　　　九十年度上訴字第三五七九號
　　上訴人
　　即被告　丙 ○ ○
右上訴人因違反稅捐稽徵法等案件，不服臺灣台北地方法院九十年度訴緝字第八七號
，中華民國九十年九月二十八日第一審判決（起訴案號：臺灣台北地方法院檢察署八
十六年度偵字第二八九七號）提起上訴，本院判決如左：
    主    文
原判決撤銷。
丙○○共同商業負責人，以明知為不實之事項，而填製會計憑證，處有期徒刑參月，
如易科罰金，以參佰元折算壹日。
    事    實
一、丙○○係臺北市○○路六十二號四樓之一喜城工程有限公司（下簡稱喜城公司）
    負責人，其妻乙○○（嗣已離婚、未經起訴）則負責該公司之財務，均為公司法
    所稱之公司負責人及商業會計法所稱之商業負責人，丙○○曾於民國（下同）八
    十一年間，因賭博案件，經原審法院判處有期徒刑六月，於八十一年五月二十日
    易科罰金執行完畢，仍不知悔改，與其妻乙○○二人均明知甲○○於八十二年間
    ，並未在渠等經營之喜城公司任職，竟基於共同犯意聯絡，於八十三年初某日，
    推由乙○○提供其甲○○向其高利借貸時（未起訴）所交付之身分證影本乙份，
    利用不知情之不詳會計師於其業務上做成之喜城公司會計憑證各類所得扣繳暨免
    扣繳憑單上，虛列甲○○自八十二年一月起至同年十二月止，在該公司任職計領
    取薪資共計新臺幣（下同）十五萬三千元，並據以填製喜城公司八十二年度營利
    事業所得稅結算申報書，虛列喜城公司支付該十五萬三千元薪資，增加營業成本
    ，再持向財政部臺北市國稅局申報喜城公司八十二年度營利事業所得稅，足生損
    害於甲○○及稅捐稽徵機關對稅捐管理之正確性。惟因喜城公司於八十二年度申
    報該年度營利事業所得稅時，係虧損九十萬九千零四十五元，於扣除該虛列之十
    五萬元三千元，尚虧損七十五萬六千零四十五元，於該年度之營利事業所得稅並
    無逃漏。嗣經財政部臺北市國稅局通知甲○○補繳所得稅款，甲○○始發覺上情
    。
二、案經被害人甲○○訴由臺灣基隆地方法院檢察署檢察官呈請臺灣高等法院檢察署
    令轉臺灣臺北地方法院檢察署偵查起訴。
    理    由
一、訊據上訴人即被告丙○○矢口否有何前揭犯行，辯稱：八十二年間其所經營之喜
    城公司，雖以僱用男性工人從事油漆為業，惟其妻乙○○亦同時僱用有女性工人
    ，從事清潔工作，甲○○在八十二年間，曾由其妻僱用為清潔工，從事清潔工作
    ，於八十三年初申報營利事業所得稅前，即由其妻將相關報稅資料，由予委託之
    會計師填載甲○○等人之各類所得扣繳暨免扣繳憑單，並據以申報八十二年度之
    營利事業所得稅，並未虛列甲○○所得十五萬三千元，以逃漏營利事業所得稅等
    語。
二、經查：
(一)右揭事實業據告訴人甲○○於偵查及原審調查時指訴綦詳，且甲○○於八十二年
    間，因未婚懷孕，故均留在其母親家中待產，於八十二年七月九日產子周明翰，
    在家中坐月子約二十天等情，亦據告訴人甲○○於本院調查時供明在卷（見本院
    卷第三十二頁），並有法務部戶役政連結作業系統資料乙份附卷可佐，雖告訴人
    甲○○於本院調查中翻異前供，改稱其自八十二年八月初起，即至被告丙○○經
    營之喜城公司任清潔工，每日薪資九百元等語，然姑不論告訴人甲○○翻異所陳
    是否可信，縱認屬實，以甲○○自八十二年八月初起，不顧其產後身體待養下終
    日無休，每日辛若工作，則其每月可得之薪資應為二萬七千元（以每月三十日計
    算）或二萬七千九百元（以每月三十一日計算），其自八十二年八月初至同年十
    二月三十一日，共可在喜城公司領取十三萬七千七百元之薪資，與被告丙○○與
    其妻乙○○申報甲○○所得為十五萬三千元為少，被告丙○○與乙○○顯有利用
    不知情之會計師所於填載甲○○各類所得扣繳暨免扣繳憑單時，逾報甲○○之薪
    資所得一萬五千三百元甚明。況告訴人甲○○甫於八十二年七月間初次生產，能
    否於同年八月初即至喜城公司任清潔工，已有疑議。再徵諸，甲○○於原審所陳
    ，其於八十二年七月間生子之後，並未至外工作，係在家中親自扶養幼子，因未
    工作，故生活所需均由家中父母幫忙，小孩父親亦多少資助，且其身分証在八十
    二年間遺失過一次，在八十二年後遺失過二次等情（見原審卷第六十八頁、第六
    十九頁），及其於原審九十年八月二十八日庭訊後，因回憶記其往事事實，再向
    原審法官補陳稱：「﹕我想起乙○○是誰了，我確定她是我借錢，錢莊的人，我
    是直接與乙○○接洽的，後來我還錢的總額比借得款項還要多，所以我就沒有再
    還了，但是乙○○還是不斷的打電話來跟我要錢，後來我就不敢跟她聯絡，大概
    隔了一年後，她又打電話來恐嚇我。」、「第一次跟她借時，她叫我直接到台北
    市○○路住宅的地方，電話不記得。」、「（問：吉林路靠何處？）、我記得，
    進去很多洗頭髮的，還有一家吉林牛排館。」、「（問：進去時，除了乙○○還
    有何人？）、還有一個男的，她說是她先生。」、「好像借四萬元還是六萬元。
    」、「（利息）一萬元一個禮拜二千元。」、「（當時交）身分証、本票、借據
    。」、「她（指乙○○）曾帶二個陌生男生到我的住處去。」、「她知道我的情
    形，我說我要帶孩子，沒有什麼收入。」、「）乙○○）不高，有點胖胖的，感
    覺像中年婦女，頭髮是捲的，綁壹個馬尾，皮膚有點黑，眼睛大大的，有點像山
    地人。」、「（我去她住處）四到五次，之後我都是陸續匯款。」、「﹕但我可
    確定去的第一條巷子第一家就是國路際髮型美容。那條巷子有很多美髮店，住處
    是二樓。」等情（見原審訴緝卷第七十二頁至第七十六頁），被告丙○○於本院
    調查時亦坦承當時其住處係在吉林牛排館旁巷內等語（見本院卷第二十一頁），
    顯見告訴人甲○○當時確係因生產且無資力而向被告丙○○之妻乙○○所經營之
    地下錢莊高利借貸，致其身分証遭被告丙○○夫妻冒用，委請不知情之會計師在
    會計憑証之各類所得扣繳免扣繳憑單上填載甲○○於八十二年度在喜城公司領取
    十五萬三千元之不實登載至明。至告訴人甲○○於原審庭訊後及本院調查時，再
    補提証明書乙份，証明其於原審所陳乙○○經營地下錢莊係認錯人，並於本院調
    查時改供其確曾受僱於乙○○任清潔工云云，該証明書所載已與告訴人甲○○於
    原審所供不符，且該證明書之製作時間，據乙○○所陳係在當日原審庭訊後，告
    訴人甲○○在法庭外巧遇乙○○，始在乙○○之指示下所書，應係被告臨訟所製
    作，以脫免刑責之用無疑，告訴人甲○○嗣後翻異之詞，亦係事後迴護之詞，委
    不足採。
(二)被告丙○○雖一再否認有利用不知情之會計師在各類所得扣繳免扣繳憑單上為甲○○在喜城公司領取十五萬元三千元薪資之不實登載，惟其就係如何僱用甲○○
    任職於喜城公司，於原審初訊時則供稱係由其妻乙○○僱用甲○○為洗衣服工人
    （見原審訴緝卷第十七頁），嗣始與其妻一致供稱係僱用甲○○為油漆後清潔工
    云云，然被告丙○○復對原審詢之有關僱用清潔工之薪資及如何僱用，僱用之期
    間等情，則陳稱：「﹕八十二年何月僱用不記得。」、「僱用多久不記得」、「
    清潔工發薪資時未簽收工資表或給收據。」等語（見原審訴緝卷第四十一頁），
    其妻乙○○亦陳稱：「（甲○○）好像是人家介紹的，人家說她離婚，住基隆，
    她是一個人，她騙我說她要養小孩。」、「僱用甲○○在何處工作，已不記得。
    」、「她（指甲○○）當時住她的朋友那裡。」等語（見原審訴緝卷第四十三頁
    、第四十四頁），渠等對如何僱用甲○○均無法明確陳述，其餘所陳內容亦與甲○○於原審所供情節不符，足徵被告丙○○所辯，係卸責圖免之詞，委不足採。
(三)按營利事業填報各類所得扣繳免扣繳憑單，係附隨其業務而製作，為業務上所掌
    之文書（最高法院七十年九月二十一日第九次刑事庭會議決議參照）；又扣繳憑
    單亦係商業本身有權自行製存，用以證明支薪及証明扣繳事項與薪資發放所編製
    之憑証，屬商業會計法所稱之原始會計憑證，亦據經濟部函述綦詳，有該部經（
    八六）商字第八六二一○八○五號函乙份在卷可稽（見原審訴字卷第十七頁及反
    面）。又據証人乙○○所供有關喜城公司之帳目均由其掌管，並由其委請會計師
    做帳，及交付身分証影本供會計師製作各類所得扣繳免扣繳憑單及辦理報稅工作
   等情（見原審訴緝卷第四十一頁、第四十二頁），而被告丙○○係喜城公司負責
    人，負責喜城公司所有業務，該公司業務亦均由其夫妻共同為之，業經被告丙○○及其妻乙○○供明在卷，顯見被告丙○○與其妻乙○○對虛報甲○○八十二年
    度之薪資所得，並委由不知情之會計師所偽填甲○○名義之各類所得扣繳免扣繳
    憑單等事實，均已明知，並有共同犯意聯絡，而由乙○○出面聯繫不知情會計師
    所為甚明。此外復有喜城公司登記事項卡（見偵查卷字第九頁至第十一頁）、喜
    城公司八十二年度營利事業所得稅結算申報書各乙份附卷可資佐証。
(四)綜上所論，足徵被告所辯，顯係事後卸責之詞，不足採信，本件事證明確，其犯
    行堪以認定，應依法論科。
三、被告丙○○為喜城公司負責人，且為商業會計法所稱之商業負責人，填製喜城公
    司各類所得扣繳免扣繳憑單係其附隨業務，亦屬從事業務之人，其以明知為不實
    之事項，填製具會計憑證性質之扣繳憑單，而為業務登載不實之行為，足以生損
    害於甲○○及稅捐稽徵機關對徵稅管理之正確性，雖被告等所為雖與業務上登載
    不實文書及其行使罪之犯罪構成要件該當（最高法院七十年度第九次刑事庭會議
    決議參考），惟查，修正前商業會計法第六十六條第一款既以明知為不實之事項
    ，而填製會計憑證或記入帳冊為其犯罪之構成要件，則該罪原即含有業務上登載
    不實之本質，被告利用甲○○身分資料，而在其業務上製作之甲○○各類所得扣
    繳暨免扣繳憑單之會計原始憑證上為不實之登載，已符合修正前商業會計法第六
    十六條第一款之規定要件，即不應再論以刑法第二百十六條、第二百十五條之行
    使業務上登載不實之文書罪（最高法院八十五年度台上字第三一四五號、八十六
    年度台上字第三四六三號判決意旨參照）。被告為商業負責人，明知為不實之事
    項，而利用不知情之會計師填製不實之會計憑證，所為係犯修正前商業會計法第
    六十六條第一款之罪。又被告行為後，商業會計法第六十六條第一款製作不實會
    計憑證罪，業於八十四年五月十九日修正為同法第七十一條第一款，於同年月二
    十一日生效，將原法定刑五年以下有期徒刑、拘役或一萬元以下罰金，修正為為
    五年以下有期徒刑、拘役或科或併科新台幣十五萬元以下罰金，茲比較新舊法結
    果，自以行為時舊法較有利於被告，依刑法第二條第一項但書規定，自應適用最
    有利於被告之修正前商業會計法第六十六條第一款規定，為本案論罪科刑之依據
    。公訴意旨雖未論被告所為係修正前商業會計法第六十六條第一款之罪，僅論被
    告係犯刑法第二百十六條、第二百十五條之行使業務上登載不實之文書罪，即有
    未洽，起訴法條應予變更。被告丙○○與其妻乙○○間，有犯意聯絡及行為分擔
    ，均屬共同正。又被告等利用不知情之會計師以偽填甲○○前開各類所得扣繳暨
    免扣繳憑單，並持以申報喜城公司該年度之營利事業所得稅，為間接正犯。
四、原審以被告所犯罪証明確予以論科，固非無見，惟查被告與其妻虛報甲○○之所
    得十五萬三千元，以增加其營業成本，惟於喜城公司之營利事業所得稅並未發生
    逃漏稅之結果（如後述），原審認被告係逃漏喜城公司營利事業所得稅二萬八千
    二百五十元，復認被告係犯修正前商業會計法第六十六條第一款之罪，並認被告
    不另犯刑法第二百十六條、第二百十五條之行使業務上登載不實之文書罪，然並
    未變更檢察官起訴法條，及漏論被告為間接正犯，均有未洽，本件被告上訴意旨
    空言否認犯罪，徒陳詞指摘原判決失當，固無理由，惟原判決既有可議，自無可
    維持，應由本院予以撤銷改判，爰審酌被告以偽填他人各類所得扣繳免扣繳憑單
    方式，圖虛營業成本，以申報營利事業所得稅，混亂國家稅制，犯罪後復一再否
    認犯行態度不佳及其犯罪動機、目的、手段、所生危害及犯罪後態度等一切情狀
    ，與原審同量處其有期徒刑三月示懲。又被告行為後，刑法第四十一條業於九十
    年一月四日經修正，經總統於九十年一月十日公布，同年月十二日生效，修正後
    刑法第四十一條第一項之規定：「犯最重本刑為五年以下有期徒刑以下之刑之罪
    ，而受六個月以下有期徒刑之宣告，因身體、教育、職業、家庭之關係或其他正
    當事由，執行顯有困難者，得以一元以下三元折算一日，易科罰金，但確因不執
    行所宣告之刑，難收矯正之效，或難以維持法秩序者，不在此限」，茲比較新舊
    法結果，以修正後之刑法第四十一條第一項較有利對於被告，依刑法第二條第一
    項前段之規定，爰適用裁判時之新法，諭知以三百元為易科罰金折算一日之標準
    。
五、公訴意旨復以：被告丙○○偽填甲○○八十二年度之各類所得扣繳免扣繳憑單，
    虛報甲○○所得十五萬三千元，據以向稅捐稽徵機關申報八十二年度營利事業所
    得稅，藉以逃漏營利事業所得稅，認被告丙○○另涉有稅捐稽徵法第四十一條罪
    嫌云云。按稅捐稽徵法第四十一條規定之逃漏稅捐罪之處罰，係以納稅義務人以
    詐術或其他不正當方法，逃漏稅捐者為限，必納稅義務人於稅捐有所逃漏者始足
    當之，苟納稅義務人雖有以詐術或其他不正當方法偽填他人之各類所得扣繳暨免
    扣繳憑單，藉以增加其營業成本，並據以申報營利事業所得稅，如其據實申報之
    結果，仍於稅捐無所逃漏者，即難遽論以稅捐稽徵法第四十一條刑責。經查本件
    被告丙○○及其妻乙○○雖共同利用不知情之會計師，偽填甲○○前開各類所得
    扣繳暨免扣繳憑單，並持以申報喜城公司該年度之營利事業所得稅，惟喜城公司
    該年度申報核定營業計虧損九十萬九千零四十五元，該公司若虛報甲○○薪資十
    五萬三千元，於減除後仍虧損七十五萬六千零四十五元，仍無應納稅額，於稅捐
    並無逃漏，有財政部國稅局中南稽徵所九十年七月十六日財北國稅中南字第九０
    ００八八九二號函乙份在卷可稽（見原審卷第五十頁）。至該函另載明喜城公司
    依所得稅法第一一０條第三項規，應就短漏報之所得額，依當年度適用之營利事
    業所得稅稅率計算漏稅額二萬八千二百五十元云云，惟查所得稅法第一百十條第
    三項係規定：營利事業因受獎勵免稅或營業虧損，致加計短漏之所得額後，仍無
    應納稅額者，仍應就短漏之所得額，依當年度適用之營利事業所得稅稅率計算之
    金額，分別依同條第一項、第二項之規定倍數處罰之有關行政罰規定，與被告經
    營之喜城公司是否逃漏該年度營利事業所得稅無關，公訴意旨及原審均據以認定
    喜城公司有該逃漏稅捐之事實，即均有誤認。是喜城公司於該年度之營利事業所
    得稅既無逃漏之事實，被告丙○○為該公司負責人，依稅捐稽徵法第四十七條規
    定，僅屬代罰性質，所為自難該當稅捐稽徵法第四十一條之罪，被告此部犯罪自
    屬不能証明，惟因公訴意旨認與有罪部分，有裁判上一罪之牽連關係，爰不另為
    無罪之諭知。
六、據上論斷，應依刑事訴訟法第三百六十九條第一項前段、第三百六十四條、第二
    百九十九條第一項前段、第三百條，修正前商業會計法第六十六條第一款，刑法
    第二條第一項、第十一條前段、第二十八條、第四十一條第一項前段，罰金罰緩
    提高標準條例第一條第一項、第二條，判決如主文。
本案經檢察官張文政到庭執行職務。
中      華      民      國    九十一    年      三      月      八      日
                            臺灣高等法院刑事第十六庭
                                審判長法  官  許  增  男
                                      法  官  蔡  彩  貞
                                      法  官  黃  鴻  昌
右正本證明與原本無異。
如不服本判決應於收受送達後十日內向本院提出上訴書狀，其未敘述上訴之理由者並
得於提起上訴後十日內向本院補提理由書（均須按他造當事人之人數附繕本）。
                                      書記官  黃  千  鶴
中      華      民      國    九十一    年      三      月      八      日
附錄本案論罪科刑法條全文：
修正前商業會計法第六十六條第一款
商業負責人，主辦及經辦會計人員有左列各款情事之一者，處五年以下有期徒刑、拘
役或一萬元以下罰金：
一、以明知為不實之事項，而填製會計憑證或記入帳冊者。
